最高法院刑事判決　　　　　　　　　　　　　　　九十一年度台上字第四七六八號
　　上　訴　人　台灣高等法院台中分院檢察署檢察官
　　被　　　告　乙○○
　　　　　　　　甲○○
　　　　　　　　丙○○
　　共　　　同
　　選任辯護人　林春榮律師
右上訴人因被告等業務過失致人於死案件，不服台灣高等法院台中分院中華民國九十
年五月一日第二審更審判決（九十年度重上更(二)字第一四號，起訴案號：台灣彰化地
方法院檢察署八十四年度偵字第五一四三號），提起上訴，本院判決如左：
    主  文
原判決撤銷，發回台灣高等法院台中分院。
    理  由
本件原判決以公訴意旨略謂：被告乙○○係彰化市明德精神科、神經科醫院（下稱明
德醫院）護士，被告甲○○為同院護佐，被告丙○○則為同院警衛，均為執行業務之
人。緣民國八十四年四月十日上午一時，該院精神科住院患者林勇杉在病房內大聲吵
鬧，乙○○、甲○○、丙○○等三人為制止其喧擾，明知未經主治之專科醫師同意，
不得加以電擊，且於電擊時須注意避免觸擊心臟要害附近，且按當時情形亦非不能注
意，詎被告三人竟未報告在院之林勇杉主治醫師施學強，及同為精神科專科醫師之明
德醫院院長陳鐵獅，即由丙○○、甲○○分別挾持林勇杉右腋下，乙○○持電擊棒觸
擊林勇杉左前胸心臟附近，致引起四肢痙攣，肺水腫淤血發生心肺機能障礙死亡，認
被告三人涉犯刑法第二百七十六條第二項業務過失致人於死罪嫌。惟經審理結果，無
積極證據足認被告三人有上開被訴犯行，因而撤銷第一審科刑之判決，改諭知被告三
人均無罪。固非無見。
惟查：（一）、依卷內資料，就林勇杉死因，法醫師張豐富於複驗屍體時，固曾向死
者家屬及醫院人員解說死因：死者生前幾個鐘頭內可能有情緒不穩，有人以外力介入
控制其發作，但此與死因無關，胸腹之間疑似有高波或高電的觸擊，並僅為瞬間表皮
傷，與死因亦無關，死者可能係心臟急性麻痺死亡（相驗卷第二十六頁正面），並於
原審上訴審審理時證稱，於複驗當天捏過死者前開表皮傷之患部，傷的程度輕微，因
之推斷與死因無關，而肺水腫係因心臟、腎臟或血液有病變，經過一段時間才會引起
肺水腫，如溺水、生前落水等影響心臟或血液等病變而引起肺水腫，不會因短暫外力
如電擊而造成肺水腫（原審上訴卷第五十七頁至五十九頁）。但經檢察官督同台灣高
等法院檢察署法醫中心方中民法醫師解剖及病理檢查後認：「解剖時除了前胸有電擊
棒所形成之燒灼傷外，未見其他外傷，經檢查內臟發現明顯有肺水腫淤血發生心肺機
能障礙死亡。電擊棒電擊前胸心臟附近應有可能刺激心臟，但在解剖上未見證據，氣
管、喉頭未見異物包括未見胃內容物於氣管內，嘴唇緊咬至出血，四肢痙攣應是電擊
所引起，一般電擊治療發生休克為治療之目的，並不常見發生死亡，因此本案例林勇
杉之死亡顯為意外。鑑定結果：死者，電擊療法中意外死亡」，有該鑑定書在卷可稽
（相驗卷第七十二頁至第七十九頁）。另經原審上訴審再函請該法醫中心研判，認：
「1.胸前傷應為電灼傷為事實，且皮下無瘀血。似可判定死者生前確有遭受電灼傷，
且引發肺臟水腫及心臟衰竭現象。2.由所檢送之電擊棒無法造成胸前之電灼傷，應確
認死者生前所受刺激之外物應屬電痙攣治療所使用之類似儀器。」有覆函附卷足憑（
原審上訴卷第七十三頁）。原判決乃於理由欄三，以綜合上開意見，於解剖前，林勇
杉之死因經勘驗之法醫師判斷為心臟急性麻痺死亡，且與胸腹間之觸擊傷無關，解剖
後，確定林勇杉之死因為肺水腫淤血發生心肺機能障礙死亡，並認雖電擊棒電擊左前
胸心臟附近應有可能刺激心臟，惟解剖上並未見到證據，依解剖結果，並未見到有因
電擊棒電擊刺激心臟而發生死亡結果之證據，是依前開勘驗及解剖結果，林勇杉生前
是否受到電擊與其死因無關甚為明顯，因認台灣高等法院檢察署法醫中心將鑑定結果
記載為死者林勇杉電擊療法中意外死亡，及研判意見以似可判定死者生前確有遭受電
灼傷，且引發肺臟水腫及心臟衰竭現象，與依前開勘驗及解剖結果有矛盾之處，乃不
予採納，而為有利被告三人之認定（原判決第四頁倒數第三行至第六頁第十一行）。
然就電擊灼傷是否足以引發肺水腫，法醫師張豐富與台灣高等法院檢察署法醫中心上
開函有不同之意見，又就林勇杉死因，上開鑑定書認林勇杉有肺水腫淤血發生心肺機
能障礙死亡，亦與法醫師張豐富所指心臟急性麻痺情形不同，林勇杉之死因究竟為何
？是否確如法醫師張豐富所言係急性心臟麻痺？又上開鑑定書所謂「電擊棒電擊左前
胸心臟附近應有可能刺激心臟，惟解剖上並未見到證據」，是否即指未見到有因電擊
棒電擊刺激心臟而發生死亡結果之證據？何以台灣高等法院檢察署法醫中心卻又研判
林勇杉生前確遭受電灼傷，且引發肺臟水腫及心臟衰竭現象？凡此與判斷上開不利被
告三人之鑑定結果及研判意見，是否可採，至有關係，自有查明之必要，原審未查明
釐清，遽謂依勘驗及解剖結果，林勇杉生前曾否受到電擊皆與其死因無關，自有應調
查之證據未予調查之違法。（二）、原判決於理由欄三，另以證人陳鐵獅、陳麗娟雖
均曾證述平時有指示如病患情緒不穩時，可拿電擊棒制止，此為正常之醫療行為。惟
扣案之電擊棒經送台灣高等法院檢察署檢驗結果，認其輸出功率，最大輸出不會超過
○‧五瓦，即輸出功率低，若僅接觸表面皮膚應不易使電流穿過組織通達心臟，造成
影響竇房結之心跳節率的控制起始處等情，有該署八十五年三月二十五日檢金醫字第
三五五四號函附於原審卷可稽，是證人縱曾指示被告等醫院人員可以電擊棒電擊病患
，惟亦因該電流不會穿過組織達到心臟，對被電擊者不致造成危險甚明，因認上揭證
人之證詞，不足為被告三人不利之證據（原判決第八頁第十四行至第九頁第四行）。
然台灣高等法院檢察署法醫中心上開研判意見二，指所檢送之電擊棒無法造成胸前之
電灼傷，應確認死者生前所受刺激之外物應屬電痙攣治療所使用之類似儀器，而丙○
○及證人陳麗娟於審理中均稱，扣案之電擊棒非醫院所有，係案發後丙○○依陳麗娟
所囑將其照明用之電擊棒交給陳麗娟提出扣案；如果無訛，扣案之電擊棒顯與本案無
關，原判決竟採為被告三人有利之認定，亦有證據上理由矛盾之違法。以上或為上訴
意旨所指摘，或為本院得依職權調查之事項，應認原判決仍有撤銷發回更審之原因。
據上論結，應依刑事訴訟法第三百九十七條、第四百零一條，判決如主文。
中      華      民      國    九十一    年      八      月    二十九    日
                              最高法院刑事第十二庭
                                  審判長法官  張  淳  淙
                                        法官  謝  俊  雄
                                        法官  蘇  振  堂
                                        法官  張  春  福
                                        法官  呂  丹  玉
      右正本證明與原本無異
                                              書  記  官
中      華      民      國    九十一    年      九      月       五     日
